臺灣桃園地方法院民事判決
                                    110年度重訴字第175號
原      告  羅順科  
訴訟代理人  路春鴻律師
被      告  黃麗萍  
            楊海霞  

共      同
訴訟代理人  楊金順律師
            方志偉律師
上列當事人間請求返還價金等事件，於民國110年12月16日言詞
辯論終結，本院判決如下：
    主      文
一、被告黃麗萍應給付原告新臺幣壹仟伍佰伍拾玖萬參仟捌佰元
    。
二、原告其餘之訴駁回。
三、訴訟費用由被告黃麗萍負擔百分之五十，餘由原告負擔。
四、本判決第一項於原告以新臺幣伍佰壹拾玖萬柒仟玖佰參拾參
    元為被告黃麗萍供擔保後，得假執行。但被告黃麗萍如以新
    臺幣壹仟伍佰伍拾玖萬參仟捌佰元為原告供擔保，得免為假
    執行。
五、原告其餘之假執行之聲請駁回。
    事實及理由
壹、程序事項：
    按訴狀送達後，原告不得將原訴變更或追加他訴。但被告同
    意、請求之基礎事實同一、擴張或減縮應受判決事項之聲明
    、不甚礙被告之防禦及訴訟之終結者，不在此限。被告於訴
    之變更或追加無異議，而為本案之言詞辯論者，視為同意變
    更或追加，民事訴訟法第255條第1項第1至3、7款及第2項定
    有明文。本件原告起訴時訴之聲明為：（一）被告應給付原
    告新臺幣（下同）15,593,800元，其中任一被告為給付時，
    他被告於其給付範圍內，免給付義務；（二）願供擔保請准
    宣告假執行。嗣於民國110年12月16日當庭及具狀變更聲明
    為：（一）被告應給付原告15,593,800元；（二）願供擔保
    請准宣告假執行。經核僅係減縮訴之聲明，揆諸前開規定，
    尚無不合，應予准許。
貳、實體方面：　　
一、原告主張：兩造於102 年9 月9 日簽立不動產買賣契約書（
    下稱系爭買賣契約），約定原告向被告楊海霞購買其以被告
    黃麗萍名義登記、坐落如附表編號1 、2 所示地號土地（下
    合稱系爭土地2 筆），目的供建築農舍使用，故於系爭買賣
    契約其他約定事項載明：「賣方（即被告楊海霞）保證本買
    賣標的無申請建築及其套繪紀錄如有本買賣契約書作廢賣方
    收取買方（即原告）款項無息一次返還買方」等語，原告依
    約給付價金並於107 年12月11日辦理移轉所有權登記完竣，
    惟於108 年7 月間欲申請建築時，始發現如附表編號2 所示
    地號土地業於89年間因申請農舍建築執照並套繪管制，而註
    記供他人興建農舍使用，則系爭買賣契約因所附解除條件成
    就、且於契約成立時已確定而無效，被告黃麗萍係名義出賣
    人、被告楊海霞係實質出賣人，爰依不當得利法律關係，請
    求被告返還等情，並聲明：（一）被告應給付原告15,593,8
    00元；（二）願供擔保請准宣告假執行。
二、被告則以：系爭買賣契約其他約定事項為保證事項，被告僅
    負物之瑕疵擔保責任，縱因如附表編號2 所示地號土地有套
    繪管制，原告仍得以完整利用與取得系爭土地2 筆之所有權
    ，故原告主張解除契約係顯失公平；且系爭買賣契約係102
    年9 月9 日簽立，原告遲至109 年間始以存證信函通知被告
    ，已逾5 年除斥期間，原告自不得主張解除契約或減少價金
    等語，置為抗辯。並聲明：原告之訴駁回。如受不利判決，
    願供擔保請准免為宣告假執行。
三、兩造不爭執事項（見本院卷第174至175頁）：
（一）原告與被告黃麗萍於102 年9 月9 日簽立系爭買賣契約及
      買賣價金履約保證申請書各1 份，約定原告以15,593,800
      元向被告黃麗萍購買系爭土地2 筆。
（二）系爭買賣契約其他約定事項載明：「賣方保證本買賣標的
      無申請建築及其套繪紀錄如有本買賣契約書作廢賣方收取
      買方（即原告）款項無息一次返還買方」等語。
（三）被告楊海霞於102 年9 月9 日簽約時自原告收受票面金額
      50萬元之本票1 紙。
四、本院得心證之理由：
（一）關於被告黃麗萍部分：
   1、按解釋契約，應探求當事人立約時之真意，應通觀契約全
      文，並斟酌訂立契約當時及過失之事實暨交易上之習慣，
      依誠信原則，從契約之主要目的及經濟價值等作全體之觀
      察。又契約附有解除條件，與當事人約定保留解除權不同
      ，前者係條件成就時，契約當然消滅，除當事人有特別約
      定外，原則上不溯及既往。後者則係條件成就時，約定由
      當事人取得解除權，其是否行使解除權，尚得自行斟酌，
      須其向對造當事人為解除契約之意思表示後，契約始溯及
      的歸於消滅，二者法律效果迥異，應予辨明（最高法院10
      8 年度台上字第1948號判決可參）。次按「. . . 故「乙
      方同意本約作廢」之真意，依契約條文規定前後文義可知
      係指被上訴人有權選擇是否讓系爭買賣契約解除，此從契
      約條文規定「乙方同意」而非「雙方同意」及將「本約自
      動失效」刪改為「乙方同意本約作廢」之情事（此為上訴
      人所不爭執），即可為證。否則如為使契約失效之解除條
      件，只要條件之客觀事實成就，契約即因條件之成就而當
      然、嗣後地失其效力，何庸「乙方同意」？又何必刪改「
      本約自動失效」等字？更何況契約既已明文約定「於訂約
      後六個月內完成建築線指定」之條件係上訴人應履行之義
      務，如上訴人不為履行時，契約自動解除，上訴人尚得辯
      稱契約已解除作廢，則無異於立約時即允許上訴人可不履
      行契約之義務，此與契約之精神及社會上一般經驗法則顯
      有違背。反之，未能於訂約後六個月內完成建築線指定，
      既屬不利於被上訴人之事項，如被上訴人寧可承受此不利
      益，仍願依原約履行，何苦要強解為契約自動失效？此時
      賦予買受人即被上訴人有權選擇是否讓系爭買賣契約解除
      ，最為公平合理。是以從契約之文意及文字增刪之過程來
      論，應認此條件為買受人得行使解除權之約款，出賣人即
      上訴人僅有於買受人行使解除權時同意之義務，並無權主
      動主張解除契約」（此有最高法院93年度台上字第1294號
      判決節錄可參）。
   2、經查，兩造對於原告與被告黃麗萍於102 年9 月9 日簽立
      系爭買賣契約及買賣價金履約保證申請書各1 份，約定原
      告以15,593,800元向被告黃麗萍購買系爭土地2 筆，並無
      爭執，已如前述。而觀諸系爭買賣契約其他約定事項第3
      點載明：「賣方（即被告黃麗萍）保證本買賣標的無申請
      建築及其套繪紀錄如有本買賣契約書作廢賣方收取買方（
      即原告）款項無息一次返還買方」等語，並以原證2 之土
      地登記第二類謄本為附件，亦為被告黃麗萍所不否認（見
      本院卷第176 頁），有系爭買賣契約及原證2 在卷可參（
      見本院卷第105 頁、第19頁）。依系爭買賣契約其他約定
      事項第3 點文字用語可知，被告黃麗萍就系爭土地2 筆保
      證無申請建築及其套繪紀錄，且載明「如有」則系爭買賣
      契約「作廢」，並已檢附原證2 之土地登記第二類謄本為
      附件證明系爭土地2 筆無申請建築及其套繪紀錄，自無待
      買方即原告同意或決定是否作廢之意思，則兩造於立約時
      之真意，應係附解除條件之買賣，且係條件成就時，系爭
      買賣契約當然消滅。
   3、再查，如附表編號2 所示地號土地業於89年間因申請農舍
      建築執照並套繪管制，而註記供他人興建農舍使用等情，
      被告黃麗萍雖表示不知情，然系爭土地2 筆中既已有如附
      表編號2 所示地號土地遭申請建築及其套繪紀錄，則系爭
      買賣契約解除條件已成就，契約當然消滅，原告自得依系
      爭買賣契約其他約定事項第3 點，請求系爭買賣契約相對
      人即被告黃麗萍將所收取之款項無息一次返還予原告，洵
      屬有據。又系爭土地2 筆之買賣價金為15,593,800元，有
      系爭買賣契約第3 條訂有明文（見本院卷第99頁），而原
      告亦已依約給付，由被告黃麗萍所收執，被告楊海霞僅係
      代理被告黃麗萍，為被告黃麗萍所不否認。
   4、是以，原告主張被告黃麗萍應將系爭買賣契約價金15,593
      ,800元返還原告，尚屬有據。被告辯稱：系爭買賣契約其
      他約定事項第3 點僅係兩造間就物之瑕疵擔保責任之約定
      云云，然未就訂約時兩造間之真意僅係保證而非涉及契約
      效力、或僅就物之瑕疵擔保責任而特別書寫上開文字等事
      項提出任何證據以實其說，其所辯洵無足採。
（二）關於被告楊海霞部分：
   1、原告主張締約相對人是被告黃麗萍，至於被告楊海霞是實
      際上收受買賣價金之人，被告黃麗萍只是所有權登記名義
      人，實際上負責買賣契約及收受價金之人為被告楊海霞，
      故認被告楊海霞亦應依系爭買賣契約其他約定事項第3 點
      或民法第179 條規定負返還價金義務云云。
   2、惟查，兩造對於原告與被告黃麗萍於102 年9 月9 日簽立
      系爭買賣契約及買賣價金履約保證申請書各1 份，約定原
      告以15,593,800元向被告黃麗萍購買系爭土地2 筆，並無
      爭執，已如前述，又觀諸系爭買賣契約立合約書人欄，賣
      方係載明「黃麗萍‧楊海霞代」等語，有系爭買賣契約附
      卷可稽（見本院卷第97頁），而被告楊海霞僅係代理被告
      黃麗萍，為被告黃麗萍所不否認，已如前述，則被告楊海
      霞非系爭買賣契約之契約相對人，原告主張被告楊海霞應
      依系爭買賣契約其他約定事項第3 點負返還價金責任，尚
      屬無據。
   3、再按無法律上之原因而受利益，致他人受損害者，應返還
      其利益。雖有法律上之原因，而其後已不存在者，亦同，
      民法第179 條定有明文。次按，主張不當得利請求權存在
      之當事人，對於不當得利請求權之成立要件應負舉證責任
      ，即應證明他方係無法律上之原因而受利益，致其受有損
      害。在給付型之不當得利之場合，受利益人係因其給付而
      得利，所謂無法律上之原因，即指其給付欠缺給付之目的
      ，故主張該項不當得利請求權存在之當事人，自應舉證證
      明其給付欠缺給付目的，始符舉證責任分配之原則（此有
      最高法院99年度台上字第2019號、100 年度台上字第899
      號判決意旨參照）。本件原告另主張被告楊海霞應依不當
      得利法律關係負返還價金責任，揆諸前開意旨，原告自應
      就其因給付受有損害，被告楊海霞受有該利益，及被告楊
      海霞受有利益而無法律上原因即其給付欠缺給付之目的，
      負舉證之責。然查，原告未能就系爭買賣契約價金係由被
      告楊海霞收執一事舉證以實其說，又未提出任何證據用以
      證明被告楊海霞有受領該款項或利益，則其依不當得利法
      律關係請求被告楊海霞返還15,593,800元，自屬無據，難
      以准許。
五、綜上所述，原告主張被告黃麗萍應給付原告15,593,800元，
    為有理由，應予准許；逾此部分之請求，為無理由，應予駁
    回。
六、假執行部分：
    兩造陳明願供擔保，聲請宣告假執行及免為假執行，合於法
    律規定，爰分別酌定相當之擔保金額准許之；至原告敗訴部
    分，其假執行之聲請，因訴之駁回而失所依據，不予准許。
七、本件事證已臻明確，兩造其餘主張陳述及所提之證據，經本
    院斟酌後，認與判決結果不生影響，均毋庸再予一一論述，
    附此敘明。
八、訴訟費用負擔之依據：民事訴訟法第79條。
中　　華　　民　　國　 111　　年　　1 　　月　　 7　　日
                  民事第四庭    法　官　林常智

以上正本係照原本作成。
如對本判決上訴，須於判決送達後 20 日內向本院提出上訴狀。
如委任律師提起上訴者，應一併繳納上訴審裁判費。

中　　華　　民　　國　 111　　年　　1 　　月　　 7　　日
                                書記官　石幸子

附表：

編號 土地地號 1 桃園市○○區○○○段○○○○段0000地號 2 桃園市○○區○○○段○○○○段00000地號